臺灣高等法院高雄分院民事判決　九十二年度上字第四八號
　　　上　訴　人　　甲○○
　　　訴訟代理人　　孔哲村律師
　　　　　　　　　　黃建雄律師
　　　　　　　　　　江順雄律師
　　　複代理人　　　洪天慶律師
　　　被上訴人　　　乙○○
　　　訴訟代理人　　陳世明律師
當事人間請求給付買賣價金事件，上訴人對於中華民國九十二年一月二十二日臺灣屏
東地方法院九十一年度重訴字第一００號第一審判決提起上訴，本院於民國九十三年
十月六日言詞辯論終結，判決如下：
　　　主　　　文
原判決關於駁回上訴人後開第二項之訴，暨訴訟費用之裁判廢棄。
被上訴人應給付上訴人新台幣捌拾柒萬陸仟伍佰肆拾壹元，及自民國九十一年五月三
十日起，至清償日止，按週年利率百分之五計算之利息。
其餘上訴駁回。
第一、二審訴訟費用由被上訴人負擔二分之一，餘由上訴人負擔。
　　　事實及理由
一、上訴人主張，其於民國（下同）八十九年十月二十三日將所有坐落屏東市○○段
　　一三八八之二、一三八八、一三八八之三地號三筆土地及其地上建物即建號一四
　　八七、一四八八、一四八九、一四九０、一四九一、一四九二、一四九三、一四
　　九四號七層樓房（下稱系爭不動產）賣予被上訴人，價金為新台幣（下同）四千
　　八百五十萬元。約定付款方式為分三期支付現金一千零十萬元，尾款三千八百四
　　十萬元則由被上訴人承受上訴人前以系爭不動產向中國國際商業銀行股份有限公
　　司（下稱中國商銀）抵押貸款之同金額本金，被上訴人承受本件貸款若因銀行貸
　　款金額不足尾款時，應以現金補足，上訴人待尾款全部付清時再交付系爭不動產
　　予被上訴人占有，被上訴人另同意將上訴人現住系爭不動產七樓之兩間房間，及
　　目前由優美股份有限公司屏東分公司（下稱優美公司）租用部份繼續出租，租金
　　自登記完畢後由被上訴人收受，詎上訴人依約於八十九年十一月十五日將系爭不
　　動產移轉登記予被上訴人指定之其妻子郭王桂香，且已將自住部分外之樓房全部
　　移交被上訴人，被上訴人卻遲至九十年八月十五日始承受上訴人一部分之債務三
　　千四百五十萬元，尚餘三百九十萬元迄未承受，經與上訴人已收取優美公司八十
　　九年十一月十五日起三個月份之租金十二萬三千四百五十九元抵銷後，被上訴人
　　尚應給付三百七十七萬六千五百四十一元。屢經催討無效，為此爰依契約關係提
　　起本訴，訴請被上訴人應給付上訴人三百七十七萬六千五百四十一元，及自起訴
　　狀繕本送達翌日（即九十一年五月三十日）起，至清償日止，按週年利率百分之
　　五計算之利息。並願供擔保，請准宣告假執行。經原審為其敗訴之判決，上訴人
　　提起上訴，於本審聲明：(一)原判決廢棄(二)被上訴人應給付上訴人三百七十七萬六
　　千五百四十一元，及自民國九十一年五月三十日起，至清償日止，按週年利率百
    分之五計算之利息。(三)第一、二審訴訟費用由被上訴人負擔。(四)上訴人願供擔保
    ，請准宣告假執行。
二、被上訴人則以，
（一）系爭買賣契約書第一條之約定，總價款為四千八百五十萬元，被上訴人於八十
　　　九年十一月三日，同年月十日及同年月十七日陸續給付價金，總計付予上訴人
　　　現金一千零一十萬元，其餘價金三千八百四十萬元，依契約書第二條約定：「
　　　本件不動產目前已貸款設定新台幣：三千八百四十萬元正，雙方同意將此貸款
　　　由買方承受，利息自移轉登記完畢後，由買方支付。以前由賣方支付。」，（
　　　所指貸款為上訴人於八十三年六月三日將系爭不動產設定共同擔保本金四千六
　　　百零八十萬元之最高限額抵押權予中國商銀），嗣上訴人於八十九年十一月十
　　　五日將系爭不動產移轉登記予郭王桂香時，上訴人尚有本金三千八百四十萬元
　　　之貸款債務未清償，被上訴人乃依約定承受該本金三千八百四十萬元之債務及
　　　自八十九年十一月十五日起之利息。被上訴人承受上開債務後，因房地產大跌
　　　，被上訴人無法負擔，本打算讓系爭不動產由中國商銀拍賣，詎中國商銀竟查
　　　封被上訴人原有居住之土地及房屋（門牌號碼：屏東市○○路三八之一號），
　　　經與中國商銀接洽減少本金及利息之事宜，二造亦協議若未能減免，結果無論
　　　如何，皆由被上訴人自負，終在九十年七月間獲中國商銀同意減免被上訴人所
　　　有利息及本金三百九十萬元（即抵押債務本金僅餘三千四百五十萬元），郭王
　　　桂香並於九十年八月七日以系爭不動產設定本金最高限額三千八百四十萬元之
　　　最高限額抵押權予中國商銀（嗣後被上訴人依約清償二百五十萬元），並塗銷
　　　上訴人為債務人之原抵押登記，衡情原抵押債務若未清償或由他人承受，原抵
　　　押權人中國商銀豈會同意塗銷抵銷抵押權，任令原債權處於無擔保情形，益徵
　　　被上訴人已依約承受上訴人之本金三千八百四十萬元之債務及自八十九年十一
　　　月十五日起之利息，並無違約，不得僅因被上訴人最後負擔之本金債務及利息
　　　較少，即謂被上訴人未依約承受原抵押債務而需將自中國商銀所減少之債務金
　　　額轉付予上訴人。
（二）上訴人與中國商銀於九十年九月二十四日之和解內容，為上訴人尚積欠中國商
　　　銀六百十四萬八千三百零九元，惟卷附中國商銀九一中鳳字第九五號函卻稱上
　　　訴人積欠六百零五萬四千九百四十五元，二者金額並不相符，且上訴人對於其
　　　與中國商銀會算積欠債務之數額多寡，亦不清楚，可知上開和解內容並非可採
　　　，又契約書第七條後段雖約定：「買方若有承受本件不動產原有貸款（即背胎
　　　）時，須補足賣方已繳納的本金及火險費；若因銀行貸款金額不足尾款時，買
　　　方同意以現金補足。」，如前述被上訴人於承受系爭不動產之抵押債務時，上
　　　訴人之本金債務尚有三千八百四十萬元，被上訴人所承受之債務亦為三千八百
　　　四十萬元，並無「銀行貸款金額不足尾款」之情事，並無上揭約定之適用等語
　　　資為抗辯，並於本審答辯聲明(一)上訴駁回。(二)第二審訴訟費用由上訴人負擔。
三、兩造不爭執之事項：被上訴人於八十九年十月二十三日向上訴人購買系爭不動產
    ，價金四八五０萬元，約定付款之方法為分三期支付現金一０一０萬元（被上訴
    人已依約支付），尾款三八四０萬元則約定由被上訴人承受上訴人前以本件不動
    產向中國商銀抵押貸款之同金額本金，並約定利息自移轉登記完畢後由被上訴人
    支付，移轉登記以前部分則由上訴人支付，被上訴人承受本件貸款若因銀行貸款
    金額不足尾款時，應以現金「補足」，上訴人待尾款全部付清時再移交不動產，
    但被上訴人同意將上訴人現住系爭房屋七樓之兩間房間，繼續出租予上訴人，期
　　間一年六個月，租金按月一萬元訂付，又系爭房地目前出租予優美公司，租金自
　　登記完畢後由被上訴人收取，嗣上訴人依約於八十九年十一月十五日將系爭不動
　　產移轉登記予被上訴人指定之其妻郭王桂香名下。郭王桂香並於九十年八月七日
　　以系爭不動產設定本金最高限額三八四０萬元之最高限額抵押權予中國商銀，並
　　塗銷上訴人為債務人之原抵押登記，中國商銀並於九十年九月二十四日與上訴人
　　成立和解，約定中國商銀向上訴人追償一百萬元，若上訴人有履行給付該一百萬
　　元，中國商銀行同意免除上訴人其餘債務以上各情，有不動產買賣契約書及協議
　　書各一紙附卷可稽，且為兩造所不爭執，自堪以認定。
四、上訴人請求被上訴人給付價金尾款，被上訴人則以前揭情詞為辯，則本件爭點，
　　在於上訴人積欠中國商銀之三八四０萬元「本金」債務，被上訴人是否已向中國
　　商銀「承受」或「清償」完畢，若已經承受或清償完畢，則被上訴人給付上訴人
　　買賣價金之債務即已履行完畢，否則即未履行完畢，茲論述如後：
　(一)系爭買賣契約第二條、第七條約定，本件上訴人原向中國商銀抵押借款之金額三
    千八百四十萬元由被上訴人「承受（背胎）」，若有不足，被上訴人應「補足差
    額」，並償還上訴人所繳納之本金等語，參以，辦理本件買賣契約之代書溫美英
    於另案被上訴人之妻郭王桂香訴請上訴人遷讓房屋之訴訟中證述，兩造確有約定
　　去銀行辦理將抵押借款債務人及義務人變更為郭王桂香之手續等語（見本院卷第
    四四頁背面屏東地院九十一年度訴字第七三九號判決），足見兩造確有約定，被
　　上訴人應向中國商銀辦理抵押借款，以償還上訴人對中國商銀之借款，並使上訴
　　人脫離對中國商銀之抵押借款責任，如此，被上訴人尚欠之三千八百四十萬元買
　　賣價金尾款債務，始為完全履行而告消滅。
　(二)經查，中國商銀鳳山分行函覆本院謂：「(一)甲○○君至八十九年十一月十五日止
    ，積欠本行之本金為三八、四００、０００元，利息二、五八０、四六四元，逾
    期息三一八、七七二元，違約金三六二、七九七元，合計四一、六六二、０三三
    元。(二)該案報請總行，其核准和解之條件係甲○○君自行出售押品淨還新台幣三
    仟四佰五拾萬元後，並應繼續向其訴追新台幣壹佰萬元並得分期償還，爰此本行
    於九十年九月廿四日曾與其達成附條件之協議，同意其前所積欠之本金及各項利
    息、遲延利息、違約金，在其清償新台幣壹佰萬元後，免除其所餘欠之債務；並
    同意由其按月分期清償新台幣壹萬元，惟如甲○○君未能依約償還前述任何一期
    債務時，有關分期清償、免除債務等約定即失其效力，即本行有權回復追索前所
　　積欠全部債務，協議內容請詳附件。(三)本行曾於八十九年十月十九日奉總行函准
　　甲○○淨還本行結欠本金三仟八百四十萬元後，不再對借、保人其追償所積欠之
　　利息，逾期息、違約金。」等語。又依上訴人與中國商銀於九十年九月二十四日
　　所簽訂之「協議書」亦載明上訴人尚欠銀行六百十四萬八千三百零九元，若上訴
　　人每月償還一萬元，共償還一百萬元時，則銀行同意免除上訴人其餘之債務，但
　　若有一期未履行，上訴人仍應償還全部債務等語，中國商銀鳳山分行襄理薛明發
　　於偵查中證述，上訴人尚欠六百三十四萬八千三百零九元未還，郭王桂香向銀行
　　申請將本息降到三千四百五十萬元，銀行有同意，但附帶條件為銀行可再向上訴
　　人請求一百萬元，且郭王桂香係以借新還舊之方式清償，後來銀行仍要上訴人償
　　還六百萬元，經上訴人申請，銀行才降為一百萬元等語（見屏東地檢署九十一年
　　偵字第一九六五號九十一年七月十一日筆錄），又據中國商銀鳳山分行承辦人陳
　　忠成證稱：第一次已經報總行准是三八四０萬元，買受人（指乙○○）覺得太貴
　　了，又反悔，要求降價至三四五０萬元，我們要求他先拿二五０萬元存放銀行，
　　意思是如果准的話，他會先清償二五０萬元表示誠意，後來總行有准，乙○○又
　　反悔，後來乙○○願意接受總行的條件，設定抵押權三二００萬元給銀行，（因
　　為有還了二五０萬元），第二次報准三四五０萬元是乙○○透過立法院長王金平
　　之關係爭取而來，故總行方准為三四五０萬元，總行的意思是除了還三四五０萬
　　元外，還要加上一百萬元，但是還了三四五０萬元後，就可塗銷原設定之抵押權
　　，剩下之一百萬元，沒有抵押權擔保等語，（見本院卷第一一四至一一六頁），
　　並提出王金平之書信為證。
　(三)中國商銀總行於民國九十年七月五日以傳真ＣＣＤ七－一七號（見本院卷第一三
　　七頁），同意上訴人淨還三四五０萬元，由被上訴人之妻郭王桂香向中國商銀鳳
　　山分行貸款三二００萬元，被上訴人為連帶保證人，另向上訴人追討一百萬元。
　(四)綜上所述，可見中國商銀係接受被上訴人代為清償上訴人所欠之債務，並未同意
    上訴人脫離對中國商銀所負之借款責任，故在被上訴人清償後，仍向上訴人追討
    所欠之餘額，而與上訴人訂立上開協議書，亦即該協議書之內容係中國商銀接受
    被上訴人透過王金平之爭取所作之讓步之一部分，並非獨立於該核准降為三四五
　　０萬元條件之外。
　(五)如上所述，中國商銀係因被上訴人透過立法院長王金平之關係而同意上訴人分期
    清償一百萬元（每月一萬元），若上訴人依約履行，中國商銀同意免除上訴人其
    餘債務，若未依約履行，有關之分期清償，免除債務等約定均失其效力，上訴人
    應立即清償全部債務（即本金六一四萬八三０九元及各項利息、遲延利息、違約
    金）。按除該一百萬元外，上訴人在形式上雖尚欠中國商銀該被免除部分，惟由
　　於依約清償（每月一萬元合計一百萬元）操之在上訴人，容易做到，不致違約，
　　故實質上上訴人已可毋庸負擔該被免除部分之債務，僅須負擔該一百萬元部分。
五、綜上所述，本件買賣總價款四八五０萬元，被上訴人分三期支付現金一０一０萬
    元，餘款三八四０萬元，中國商銀行經由被上訴人透過他人爭取，而允被上訴人
    代上訴人支付給中國商銀三四五０萬元（而非支付三八四０萬元）尚不足三九０
    萬元，惟中國商銀則要求上訴人應分期給付一百萬元，若違約不給付此一百萬元
    ，則應給付六一四萬元本金及各項利息、遲延利息、違約金，而一併允諾被上訴
　　人代上訴人支付之金額從三八四０萬元降為三四五０萬元。〔被上訴人以中國商
　　銀總行八十九、十、十九ＣＡＳ一０，四五號傳真回復書（見本院卷第一三四頁
　　）為證，辯稱，中國商銀早在同意由被上訴人承擔本金債務三八四０萬元，即表
　　示不再對借款人（即上訴人）、保證人訴追，中國商銀嗣後內部雖再決議向上訴
　　人追償一百萬元，上訴人並無再給付一百萬元之義務云云，惟查上開傳真回復書
　　為中國商銀總行對鳳山分行內部傳真文件，尚未經鳳山分行表示於外，對外尚無
　　拘束力，且總行其後對鳳山分行九十年七月五日ＣＣＤ七－一七號傳真亦有改變
　　，自應仍以鳳山分行事後對上訴人所表示者即協議書為準〕是上訴人因被上訴人
　　之爭取，而使原尚欠中國商銀之三九０萬元，變為一百萬元，而受有二九０萬元
　　之利益，自應自此買賣價金中予以扣除，扣除後被上訴人尚欠上訴人之價金即為
　　一百萬元。再扣除兩造所不爭執之上訴人已收取之優美公司八十九年十一月十五
　　日系爭不動產登記給郭王桂香日起三個月份之租金十二萬三四五九元，則上訴人
　　得請求之價金尾款為八七萬六五四一元（0000000-000000=876541)。
六、從而，上訴人依買賣契約關係，請求被上訴人給付價金八十七萬六五四一元，及
　　自起訴狀繕本送達之翌日（九十一年五月三十日）起，至清償日止，按週年利率
    百分之五計算之法定遲延利息自屬正當，原審未察而駁回上訴人此部分之訴，自
    有未當，上訴意旨求予就此部分廢棄改判，為有理由，自應由本院將原判決此部
    分廢棄改判，准上訴人此部分請求，上訴人超過上開部分之請求為無理由，原審
    連同其假執行之聲請，予以駁回，並無不當，此部分上訴為無理由，應予駁回。
    又本件上訴人勝訴部分經本院判決後即告確定，無假執行之必要，上訴人敗訴部
    分其假執行之聲請即失所依附，不應准許，惟原審已駁回上訴人假執行之聲請，
    故本院不再諭知駁回。
七、本件事證已明，兩造其餘攻擊防禦方法及調查證據之聲請核均無必要，爰不予一
　　一論述。
八、據上論結，本件上訴為一部有理由，一部無理由，依民事訴訟法第四百四十九條
　　第一項、第四百五十條、第七十九條，判決如主文。
中　　　華　　　民　　　國　　九十三　　年　　　十　　　月　　二十　　　日
　　　　　　　　　　　　　　　　　　　　　　　　民事第五庭
~B1審判長法官　蔡明宛
~B2法　　　官　林健彥
~B3法　　　官　黃科瑜
正本係照原本作成。
被上訴人不得上訴。
上訴人如對本判決上訴，須於判決送達後二十日內向本院提出上訴狀，未表明上訴理
由者，應於上訴後二十日內向本院提出理由書（均須按他造當事人之人數附繕本）。
上訴時應提出委任律師或具有律師資格之人之委任狀，並依附註條文規定辦理。
中　　　華　　　民　　　國　　九十三　　年　　　十　　　月　　二十五　　日
~B法院書記官　施耀程
附註：
民事訴訟法第四百六十六條之一：
對於第二審判決上訴，上訴人應委任律師為訴訟代理人，但上訴人或其法定代理人具
有律師資格者，不在此限。
上訴人之配偶、三親等內之血親、二親等內之姻親，或上訴人為法人、中央或地方機
關時，其所屬專任人員具有律師資格並經法院認為適當者，亦得為第三審訴訟代理人。
第一項但書及第二項情形，應於提起上訴或委任時釋明之。
                                                                        Ｋ
